臺灣臺中地方法院民事判決　　　　　　　100年度婚字第239號
原　　　告　何家全
訴訟代理人　龔正文律師
複　代理人　唐克文
被　　　告　秦君琴
上列當事人間請求離婚事件，本院於民國一百年七月二十六日言
詞辯論終結，判決如下：
    主      文
被告應與原告同居。
原告其餘之訴駁回。
訴訟費用由被告負擔。
    事實及理由
壹、按婚姻無效、確認婚姻成立或不成立、撤銷婚姻、離婚或夫
    妻同居之訴，得合併提起，或於第一審或第二審言詞辯論終
    結前，為訴之變更、追加或提起反訴，民事訴訟法第五百七
    十二條第一項定有明文。本件原告起訴時，訴之聲明原為請
    准與被告離婚，嗣於民國一百年三月二十二日以訴狀追加備
    位聲明為被告應與原告同居。揆諸前揭法條，原告所為訴之
    追加，應屬合法。
貳、被告未於言詞辯論期日到場，核無民事訴訟法第三百八十六
    條各款所列情形，爰依原告之聲請，由其一造辯論而為判決
    。
參、原告主張：被告為大陸地區人民，兩造於九十八年九月二十
    一日在大陸地區結婚，雙方約定被告應在臺灣地區與原告共
    同生活，以原告之住所為共同之住所，之後於九十九年一月
    二十八日，被告至臺灣地區與原告共同生活。詎被告於九十
    九年四月二十七日離開臺灣地區後，即拒絕再至臺灣地區。
    原告雖數次致電予被告，要求被告返回臺灣地區與原告共同
    生活，被告均置之不理，嗣原告委託友人於同年十一月二十
    三日，前往被告大陸地區住所尋找被告，惟被告已下落不明
    。兩造分居迄今已逾一年，已違反婚姻本質。兩造婚姻顯生
    重大破綻，難以繼續維持亦無回復婚姻之希望，且可責於被
    告。為此，爰依法訴請判決離婚。另倘本院認原告前開主張
    之事實，尚未符合法律規定之離婚要件者，因夫妻負有履行
    同居之義務，今被告顯然違背同居義務，爰先後依民法第一
    千零五十二條第二項、第一千零零一條規定，先位、備位訴
    請准原告與被告離婚、被告應與原告同居等語。並聲明：(一)
    先位聲明：准原告與被告離婚。(二)備位聲明：如主文所示。
肆、被告則未於言詞辯論期日到場，亦未提出任何書狀作何有利
    於己之聲明或陳述。
伍、得心證之理由：
一、原告先位主張及聲明部分：(一)按夫妻之一方為臺灣地區之人
    民，一方為大陸地區之人民者，其判決離婚之事由，依臺灣
    地區之法律，臺灣地區與大陸地區人民關係條例第五十二條
    第二項定有明文。(二)按民法第一千零五十二條第二項所稱「
    有前項以外之重大事由，難以維持婚姻者」，乃抽象的、概
    括的離婚事由，係民法親屬編於七十四年修正時，為因應實
    際需要，參酌各國立法例，導入破綻主義思想所增設。但其
    事由應由夫妻之一方負責者，僅他方得請求離婚，是其所採
    者為消極破綻主義精神，而非積極破綻主義。關於是否為難
    以維持婚姻之重大事由，其判斷標準為婚姻是否已生破綻而
    無回復之希望。而婚姻是否已生破綻而無回復之希望，則應
    依客觀的標準，即難以維持婚姻之事實，是否已達於倘處於
    同一境況，任何人均將喪失維持婚姻意欲之程度而定。至於
    同條但書所規定「難以維持婚姻之重大事由應由夫妻之一方
    負責者，僅他方得請求離婚」，乃因如肯定有責配偶之離婚
    請求，無異承認恣意離婚，破壞婚姻秩序，且有背於道義，
    尤其違反自己清白（clean hands）之法理，有欠公允，同
    時亦與國民之法感情及倫理觀念不合，因而採消極破綻主義
    。然若夫妻雙方均為有責時，則應衡量比較雙方之有責程度
    ，而許責任較輕之一方向應負主要責任之他方請求離婚，以
    符合公平（參最高法院九十四年度台上字第二０五九號民事
    判決、九十五年度第五次民事庭會議決議）。(三)查：1.原告
    主張：其為臺灣地區人民，被告為大陸地區人民等情，有戶
    籍謄本在卷可稽，故本件判決離婚事由之準據法應適用臺灣
    地區之法律。2.原告主張：兩造於九十八年九月二十一日結
    婚，雙方約定被告應在臺灣地區與原告共同生活，以原告之
    住所為共同之住所，之後被告至臺灣地區與原告共同生活。
    詎被告於九十九年四月二十七日離境後，即拒絕再至臺灣地
    區與原告共同生活，兩造分居迄今已逾一年之事實，而被告
    經合法通知未到庭爭執，復未提出書狀作何聲明或陳述。原
    告主張上開事實，業據其提出戶籍謄本、結婚公證書、入出
    國日期證明書、大陸地區人民進入臺灣地區旅行證申請書為
    證。綜上所述，自堪信原告之主張為真實。3.本件兩造婚後
    ，被告曾來臺與原告同居三個月，嗣雖因故分居迄今已逾一
    年，惟尚難徒憑此單純分居逾一年之事實，即率認兩造婚姻
    確已生重大破綻，且已無法回復，致已構成民法第一千零五
    十二條第二項所定難以維持婚姻之重大事由。蓋揆諸上開說
    明，兩造婚姻是否已生破綻無回復之希望，則應依「客觀」
    之標準，即難以維持婚姻之事實，是否已達於倘處於同一境
    況，任何人均將喪失維持婚姻意欲之程度而定，並非原告一
    方「主觀」上欲與被告離婚，即足認兩造婚姻已構成難以維
    持之重大事由。況原告亦未能提出其他事實與證據，證明：
    兩造現階段婚姻已達難以維持之重大事由之程度，且構成難
    以維持之重大事由，兩造有責程度係相同或被告有責程度較
    高。4.綜上所述，原告既無法舉證證明兩造婚姻確有民法第
    一千零五十二條第二所定其他足以構成難以維持婚姻之重大
    事由存在，且被告有責程度較高或與其相同之事實。則原告
    所提判決離婚之先位之訴部分，難認為有理由，應予駁回。
二、原告備位主張及聲明部分：(一)原告先位主張及聲明部分，既
    經本院認為無理由，而予駁回，本院自應就其備位主張及聲
    明部分，予以審理。(二)按夫妻之一方為臺灣地區之人民，一
    方為大陸地區之人民者，其結婚或離婚之效力，依臺灣地區
    之法律，臺灣地區與大陸地區人民關係條例第五十三條定有
    明文。復按夫妻互負同居之義務，但有不能同居之正當理由
    者，不在此限，民法第一千零一條定有明文。(三)查：1.原告
    主張：被告婚後雖曾至臺灣地區與原告共同生活，然於九十
    九年四月二十七日出境返回大陸地區後，即拒絕再至臺灣地
    區與原告共同生活之事實，被告並未到場爭執，亦未提出任
    何書狀作何有利於己之聲明或陳述。原告前揭主張，業據其
    提出大陸地區人民入出臺灣地區申請書、入出國日期證明書
    為證，自堪信為真實。2.基此，被告既不履行同居之義務，
    本院復查無任何證據足資證明伊有不能同居之正當理由。是
    原告依民法第一千零一條規定，訴請被告履行同居，為有理
    由，自應予准許。
陸、訴訟費用負擔之依據：民事訴訟法第七十九條但書，判決如
    主文。
中    華    民    國   100    年    8     月    9     日
                  家事法庭    法  官  唐敏寶
以上正本係照原本作成。
如對本判決上訴，須於判決送達後二十日之不變期間內，向本院
提出上訴狀（須附繕本）。
如委任律師提起上訴者，應一併繳納上訴審裁判費。
中    華    民    國   100    年    8     月    9     日
                              書記官  丁文宏